【裁判字號】    99,台上,4329
【裁判日期】    990708
【裁判案由】    殺人
【裁判全文】
最高法院刑事判決            九十九年度台上字第四三二九號
上  訴  人  張○○  姓名、年籍.
選任辯護人  龍其祥律師
上列上訴人因殺人案件，不服台灣高等法院中華民國九十七年五
月二十二日第二審判決（九十六年度少上訴字第五六號；起訴案
號：台灣新竹地方法院檢察署九十六年度少偵字第三號），提起
上訴，本院判決如下：
    主  文
原判決關於張○○殺人部分撤銷，發回台灣高等法院。
    理  由
本件原判決認定上訴人張○○行為時係十四歲以上未滿十八歲之
少年，因友人高志豪、莊昕泓及張裕傑（以上三人均經原審以傷
害罪判刑確定）等人於新竹市城隍廟附近，遭俗稱「飆車族」之
機車騎士砸車追打，心有不甘，竟萌至同市區找尋不特定之對象
報仇洩恨之念。民國九十五年九月十四日二十三時許，高志豪邀
集莊昕泓、張裕傑與溫秉庠、彭○○、潘○○、呂○○、張○（
以上五人亦經原審以傷害罪判刑確定，後四人皆於行為時屬十四
歲以上未滿十八歲之少年，詳細姓名詳卷）暨彭彧甫、許俊華（
以上二人均經原審以殺人罪判刑確定）及上訴人，高志豪、彭○
○、莊昕泓分別提供渠等所有之開山刀五支；鋁棒一支；開山刀
一支、鋁棒二支，在呂○○之新竹縣竹東鎮住家樓下集結，後至
附近工地，將上揭刀棒置放地上，各自挑選使用。翌（十五）日
零時許，眾人分乘機車抵達新竹市，溫麒瀧亦騎機車搭載溫家禎
（此二人同由原審依傷害罪判刑確定）前來會合，高志豪各交付
一支開山刀給後到之二溫，溫麒瀧則提供白色膠帶、口罩、衣褲
等物，用為掩蔽機車號牌，俾免遭警循線追查，一夥人即基於共
同對不特定人傷害之犯意聯絡，約定祇要有一人覓得特定對象而
攻擊，其餘諸人即共同參與。同日一時五十八分許，在同市○○
路九十一號前道路，適見被害人郭建宏在大夥人之對向車道行走
，彭彧甫看不順眼，旋騎其後載許俊華之機車，逆向攔下被害人
，彭、許二人明知頭部係人體要害，連續毆擊或以鐵器重擊，極
易致生死亡結果，竟提升原先教訓尋仇之傷害犯意，基於縱使被
害人死亡，亦不違背本意之共同殺人不確定故意，由許俊華持鋁
棒猛力敲擊被害人腦部左側一下、彭彧甫以拳頭揮擊手臂二下；
許俊華再持鋁棒猛擊頭部左側一下，致使被害人不支倒地，彭彧
甫接續將停於路邊不詳人之機車推倒，重壓被害人。事為溫秉庠
發現，按鳴機車喇叭，通知同夥諸人掉頭聚集至被害人附近，將
之圍住。高志豪與上訴人見狀，亦明知頭部為人體要害，倘再繼
續對被害人下手毆擊或以鋁棒重擊，極易生死亡結果，二人竟仍
提升傷害犯意，與許俊華、彭彧甫共同基於縱使被害人死亡亦不
違背本意之殺人不確定故意的犯意聯絡，高志豪跳下機車持開山
刀朝被害人右手臂、腰部揮砍；上訴人持鋁棒揮打被害人手臂；
彭彧甫接下許俊華所持鋁棒，又敲擊被害人頭部、手臂、腳部；
許俊華並以拳腳毆打；彭彧甫再以機車撞擊被害人頭部，終致被
害人頭部外傷併嚴重腦挫傷、顱骨骨折、腹部鈍傷、低血容積休
克、胸部挫傷及頭皮二處、右手臂一處撕裂傷，雖經人送醫急救
，仍於同日六時五十分許死亡等情。因而撤銷第一審關於上訴人
傷害致死部分之科刑判決，改判論處上訴人以共同殺人罪刑（適
用刑法第十八條第二項未滿十八歲減刑規定，處有期徒刑六年）
。固非無見。
惟查：(一)、政府為保障少年健全之自我成長，調整其成長環境，
並矯治其性格，特定少年事件處理法予以規範，其中第五條第三
項規定：「高等法院及其分院設少年法庭。」以示少年法庭不同
於其他法庭，故對於少年刑事案件之審判，應專屬少年法庭，倘
竟以一般之刑事庭名義行之，其法院組織即非適法；且此之審判
，兼指審理及裁判，若以第二審法院少年法庭名義進行審判程序
，卻以刑事庭名義為裁判，仍非合法。本件係少年刑事案件，字
軌案號編列無誤，亦以原審法院少年法庭名義進行審判程序，卻
以「刑事第六庭」名義而為判決，自屬法院組織不合法。(二)、有
罪之判決書所認定之犯罪事實，必須與理由說明互相一致，方稱
適法，如事實之記載竟和理由之說明或理由之間彼此齟齬，即有
判決理由矛盾之違誤，足以構成撤銷之原因。原判決認定上訴人
參與犯罪，所分擔之行為係「持鋁棒揮打（被害人）手臂」（見
原判決第四頁第二、三行），然其理由說明係引用許俊華所述：
「張○○有用腳踹被害人」（見原判決第七頁倒數第十四行），
及高志豪所謂：「張○○有動手打人……當時拿鋁棒。……我有
看到張○○用鋁棒打（被害人）……腳」（見原判決第七頁倒數
第一、二行，第八頁第六、七行）各等語，作為認定之依據，關
於加害之方式與被害人遭上訴人施暴之部位，彼此皆相齟齬，實
有判決理由矛盾之違失。(三)、證據之取捨、證明力之判斷及事實
之認定，雖屬事實審法院自由裁量判斷之職權，但此項職權之行
使，仍須受客觀存在之經驗法則與論理法則所支配，否則難謂適
法，觀諸刑事訴訟法第一百五十五條第一項規定即明。又共同正
犯因具有犯意聯絡、行為分擔，固須就其等犯罪之全部結果共同
負責；然如犯罪結果，並非在原來犯意聯絡之範圍內，而係其中
部分人員變更原定犯意，遂行更為嚴重之犯罪行為者，就此變更
犯意後之行為和結果，祇能由具有此後犯意聯絡之行為人自行或
共同負責，先前僅具輕罪行為犯意聯絡之共同正犯並不及之。又
此犯意提升之事實認定，須以證據證明之，且因事非常態，應於
判決理由內詳加說明，始足昭折服。原判決既認定上訴人夥同其
友人，基於共同對不特定人傷害之犯意聯絡，尋覓下手毆擊對象
（見原判決第二頁倒數第一至三行），嗣彭彧甫和許俊華遇見被
害人，看不順眼而提升原傷害犯意，基於造成被害人死亡亦不違
背本意之殺人不確定故意，由許俊華持鋁棒猛力敲擊被害人頭部
，彭彧甫亦出拳予以揮擊，復將路邊機車推倒重壓於被害人身上
（見原判決第三頁第十二至二十行），上訴人與高志豪後來趕到
，見被害人已遭擊不支倒地，「明知頭部為人體要害，再繼續對
郭建宏毆擊或以鋁棒重擊，極易生死亡結果，高志豪、張○○竟
提升傷害犯意，與許俊華、彭彧甫共同基於使郭建宏死亡也不
違背渠等本意的殺人不確定故意的犯意聯絡……高志豪跳下機車
，持開山刀朝郭建宏右手臂、腰部揮二下，張○○持鋁棒打郭建
宏手臂」（見原判決第三頁倒數第一至五行，第四頁第一至三行
），理由內則祇引用上揭彭彧甫及高志豪所為腳踹或拿鋁棒打被
害人腳部之證言，憑為認定上訴人參與加害之分擔行為，業如前
述，微論未就上訴人和彭彧甫、許俊華、高志豪如何具有殺人不
確定故意之犯意聯絡一節，敘明其認定之依據，已嫌理由欠備；
且究竟憑何認定上訴人提升原來之共同傷害犯意，變為情節甚重
之共同殺人不確定犯意？攸關重罪刑責之成立，未見任何說明，
同屬理由不備。再高志豪持開山刀揮砍被害人，經原審以傷害罪
名判刑確定，上訴人所為，無論係腳踹或持鋁棒打腳或手臂，情
節較諸高志豪為輕，原判決卻以殺人罪名論處，是否符合客觀存
在之經驗法則、論理法則？認定標準不一，尤應詳加說明其判斷
之理由，否則難昭折服。以上，或為上訴意旨所指摘，或屬本院
得依職權調查之事項，應認原判決關於上訴人殺人部分具有撤銷
發回更審之原因。至上訴人在提起第三審上訴後，提出其已經與
被害人家屬和解之文件，究竟實情如何？更審時宜予查明處理，
併此指明。
據上論結，應依刑事訴訟法第三百九十七條、第四百零一條，判
決如主文。
中    華    民    國  九十九  年    七    月    八    日
                      最高法院刑事第十庭
                          審判長法官  花  滿  堂
                                法官  黃  正  興
                                法官  陳  東  誥
                                法官  林  錦  芳
                                法官  洪  昌  宏
本件正本證明與原本無異
                                      書  記  官
中    華    民    國  九十九  年    七    月   十二   日
                                                      K

司法院資訊處製作；財團法人民間司法改革基金會備份。
